臺灣宜蘭地方法院民事判決　　　　　　　99年度家訴字第45號
原　　　告　李來生
訴訟代理人　林世超律師
被　　　告　張葉寶玉
　　　　　　高葉寶雲
　　　　　　葉寶桂
共　　　同
訴訟代理人　游嘉祿
上列當事人間請求確認繼承權不存在事件，本院於民國100年8月
11日言詞辯論終結，判決如下：
    主      文
原告之訴駁回。
訴訟費用由原告負擔。
    事實及理由
一、原告起訴主張其為李鑵之子，被告張葉寶玉、高葉寶雲、葉
    寶桂等三人則為被繼承人李鑵之女葉李來金之女，故依原告
    提出之繼承系統表記載，兩造四人均為李鑵之法定繼承人；
    惟被告三人係繼承其母葉李來金對李鑵之繼承權，依據日據
    時代之戶籍謄本記載，葉李來金雖為李鑵、李廖阿有夫婦之
    次女，但依光復後初次設籍資料及其後之戶籍謄本記載，父
    母卻為李傳業、李江紅桃夫婦；李傳業係李鑵之四弟（李傳
    業係三哥，與李鑵之父母均為李朝、黃氏阿市），故葉李來
    金疑係光復前後為李傳業收養為女，雖未辦收養登記，惟事
    實上即由李傳業、李江紅桃夫婦自幼扶養長大，因之光復後
    之初次戶籍登記申請書葉李來金即以李江紅桃、李傳業夫婦
    之長女稱之；準此，葉李來金光復後對李鑵已無繼承權存在
    ，而被告三人既係輾轉繼承葉李來金對李鑵之繼承權，應認
    其等對李鑵之遺產（即坐落宜蘭縣冬山鄉○○段369地號土
    地，地目田，所有權全部，面積1082平方公尺）之繼承權並
    不存在；然被告三人在上述繼承系統表上竟與原告同列為前
    開遺產之法定繼承人，就此即與原告發生法律上利害關係，
    為此訴請確認被告三人對被繼承人李鑵遺產之繼承權不存在
    。
二、被告則以其等之母葉李來金出生日據時代，生活不易，又不
    得父母疼愛，自幼倍極辛苦，幸得嬸嬸李江紅桃慈悲，不計
    較血脈，願意收留，始得健全長大成人，而臺灣光復之始，
    百廢待舉，為報戶口，葉李來金之父母欄位始填為李傳業及
    李江紅桃，然此舉僅為申報戶口之需，必須填入父母欄位，
    且臺灣光復之始，亦無合法之收養程序，葉李來金為李鑵及
    李廖阿有之女應無疑問等語，資為抗辯。
三、原告主張依據日據時代戶籍謄本之記載，葉李來金雖為李鑵
    、李廖阿有夫婦之次女，惟依光復後初次設籍資料及其後之
    戶籍謄本記載，父母卻為李傳業、李江紅桃等情，業據其提
    出戶籍登記申請書、光復時期前後之戶籍謄本等件為證，並
    為被告所不爭執，應堪信為真實。則本件爭點在於被告之母
    葉李來金是否自幼經李傳業、李江紅桃收養為女？
四、經查：
  (一)按收養子女，應以書面為之。但自幼撫養為子女者，不在此
    限，民國74年6月3日修正前民法第1079條定有明文。本件原
    告主張被告之母葉李來金自幼為李鑵之弟及弟媳李傳業、李
    江紅桃夫婦收養為女，固據其提出戶籍登記申請書、光復時
    期前後戶籍謄本等件為證，惟為被告否認之。查，證人謝俊
    木（李江紅桃之子）到庭證述「（問：當初情形如何？）李
    江紅桃與李傳業是夫妻，因戰亂分開，李江紅桃就帶著自己
    兒子李金水及姪女李來金到基隆謀生，後來跟我爸爸謝阿庭
    結婚，生下我，為了申報李來金、李金水還有我的戶口，因
    為情勢很亂，也聯絡不到李傳業，所以李江紅桃就把李來金
    申報在自己戶口內，戶政機關就登記李來金的母親為李江紅
    桃，父親為李傳業，事實上我所知道李來金的媽媽應該是李
    廖阿有，爸爸是李鑵」、「（問：何時又去辦理戶籍變更登
    記？）我和被告三個人，還有一些親戚，三月二日到基隆戶
    政事務所辦理變更登記，已經登記李來金的母親是李廖阿有
    ，父親是李鑵」等語；證人李錦州（李傳業、李黃阿採之子
    ）到庭證述「（問：你的父親李傳業有無收養李來金？）沒
    有，我有問過父親，他說當初戰亂，我爸爸的太太原來是李
    江紅桃，爸爸說李江紅桃在戰亂時就離家，後來沒有回家，
    所以才跟我媽媽結婚，就生下我及弟弟、妹妹，我從來沒有
    見過李來金，也確定李傳業並沒有收養李來金」等語。互核
    兩名證人前後之證詞顯示，李傳業、李江紅桃並無收養葉李
    來金為女之意思相當明確。
  (二)原告又主張李江紅桃於民國35年間辦理戶籍登記時，將李來
    金列為長女（見卷第76頁），甚至光復後之戶籍謄本亦記載
    「隨母李江紅桃遷入設本籍，隨母李江紅桃遷出‧‧‧隨同
    母李江紅桃遷住」（見卷第77頁）、「民國肆壹年五月貳六
    日隨同母除本籍」、且李來金之父載為「李傳業」，母載為
    「李江紅桃」（見卷第79頁），可見李江紅桃對李來金不但
    有自幼撫育之事實，且有收養之意思，才會逕自將李來金申
    報為「長女」，否則應僅會列為寄居等語。惟經本院審核卷
    附戶籍謄本，認原告所引用之戶籍記載僅足顯示光復前後李
    江紅桃與葉李來金有共同居住及偕同遷徙之事實，而不能證
    明李江紅桃有撫育葉李來金為養女之意思（遑論李傳業有撫
    育葉李來金為女之意思）。綜上，原告既未就其主張之事實
    盡舉證之責，且與上述兩名證人之證詞內容迥異，其主張自
    非可採。
  (三)又按文書，依其程式及意旨得認作公文書者，推定為真正，
    民事訴訟法第355條第1項定有明文。查，基隆市中正區戶政
    事務所於100年3月2日在「除戶戶籍簿冊浮籤記事資料『新
    增』專用頁」記載「原登記母李江紅桃係誤報更正為李廖阿
    有民國100年3月2日註記」、「原登記父李傳業係誤報更正
    為李鑵民國100年3月2日註記」（見卷第118頁、142至155頁
    ），核該文書為公務員依法製作之文書，依其程式及意旨應
    認作公文書無疑；該公文書既已記載葉李來金之母更正為李
    廖阿有、父更正為李鑵，自應推定其內容為真正；則在原告
    未能反證該公文書之記載為虛偽之情況下，堪認葉李來金之
    父應為李鑵，且並無被李傳業收養之情事。
五、綜上，被告張葉寶玉、高葉寶雲、葉寶桂之母葉李來金並未
    經李傳業、李江紅桃收養，其對生父李鑵之遺產自有繼承權
    ，而其人已逝，被告三人對被繼承人李鑵之遺產自有再轉繼
    承之權利（原告提出之繼承系統表本即如是記載，見卷第32
    頁）。從而，原告訴請確認被告張葉寶玉、高葉寶雲、葉寶
    桂對被繼承人李鑵遺產之繼承權不存在為無理由，應予駁回
    。
六、據上論結，本件原告之訴為無理由，依民事訴訟法第78條，
    判決如主文。
中    華    民    國   100    年    8     月    25    日
                  臺灣宜蘭地方法院家事法庭
                      法  官  周健忠
以上正本與原本無異。
如不服本判決，應於收受送達後20日內向本院提出上訴狀（應附
繕本）。
中    華    民    國   100    年    8     月    25    日
                      書記官  邱美龍